【裁判字號】    98,交聲,1017
【裁判日期】    980526
【裁判案由】    聲明異議
【裁判全文】
臺灣高雄地方法院交通事件裁定        98年度交聲字第1017號
原處分機關  高雄市政府交通局
異  議  人  甲○○
即受處分人
上列異議人因違反道路交通管理處罰條例案件，對於高雄市政府
交通局民國98年4 月2 日所為之裁決（高市交裁字第裁32B00000
000 號），聲明異議，本院裁定如下：
    主  文
原處分關於裁處甲○○罰鍰新臺幣肆萬伍仟元部分撤銷。
其餘異議駁回。
    理  由
一、按「汽車駕駛人，駕駛汽車經測試檢定酒精濃度超過規定標
    準者，處新臺幣一萬五千元以上六萬元以下罰鍰，並當場移
    置保管該汽車及吊扣其駕駛執照一年」，道路交通管理處罰
    條例第35條第1 項第1 款定有明文；且依同條例第24條第1
    項第2 款規定，有上開違規之行為者，並應接受道路交通安
    全講習。又依道路交通管理處罰條例第92條第1 項所授權訂
    定之道路交通安全規則第114 條第2 款之規定：「汽車駕駛
    人飲用酒類或其他類似物後其吐氣所含酒精濃度超過每公升
    0.25毫克或血液中酒精濃度超過百分之0.05以上者，不得駕
    車」，故駕駛汽車經測試檢定超過上開酒精濃度者，即屬超
    過酒精濃度規定標準，依首揭法律規定，當應予以處罰。而
    所謂「汽車」，係指在道路上不依軌道或電力架線而以原動
    機行駛之車輛（包括機器腳踏車），道路交通安全規則第2
    條第1 項第1 款亦有明文規定。故騎乘機車若有上開之違規
    行為，亦有前揭處罰規定之適用。
二、原處分機關認異議人即受處分人甲○○於民國96年4 月6 日
    18時45分許，行經高雄市小港區○○○路時，酒後騎乘車牌
    號碼YMN-892 號重型機車，為警測試其呼氣酒氣濃度高達每
    公升1.58毫克，涉有道路交通管理處罰條例第35條第1 項第
    1 款之違規，嗣經警攔截製單舉發後，爰依上開法律規定，
    於98年4 月2 日以高市交裁字第裁32B00000000 號，裁處異
    議人罰鍰新台幣（下同）4 萬5 千元及吊扣駕駛執照12個月
    ，並施以道路交通安全講習在案，此有高雄市政府警察局舉
    發違反道路交通管理事件通知單影本、原處分機關違反道路
    交通管理事件裁決書影本各1 份附卷可按。
三、聲明異議意旨略以：異議人因前揭酒後騎乘機車，已遭臺灣
    高雄地方法院檢察署檢察官緩起訴處分，並依該署指定向國
    庫繳納3 萬元，卻又收到原處分機關針對同一事件裁罰4 萬
    5 千元，有違一事不二罰原則，爰請求撤銷原處分等語。
四、經查：
  (一)異議人於前揭時間經警測得其呼氣酒精濃度達每公升1.58
    毫克之事實，除經警方舉發在案外，並為異議人所不爭執，
    應堪認屬真實。
  (二)按「一行為同時觸犯刑事法律及違反行政法上義務規定者，
    依刑事法律處罰之。但其行為應處以其他種類行政罰或得沒
    入之物而未經法院宣告沒收者，亦得裁處之」、「前項行為
    如經不起訴處分或為無罪、免訴、不受理、不付審理之裁判
    確定者，得依違反行政法上義務規定裁處之」，行政罰法第
    26條第1 項、第2 項分別定有明文。其立法意旨在於：一行
    為同時觸犯刑事法律及違反行政法上義務規定時，由於刑罰
    與行政罰同屬對不法行為之制裁，而刑罰之懲罰作用較強，
    故依刑事法律處罰，即足資警惕時，實無一事二罰再處行政
    罰之必要；且刑事法律處罰，由法院依法定程序為之，較符
    合正當法律程序，應予優先適用。但罰鍰以外之沒入或其他
    種類行政罰，因兼具維護公共秩序之作用，為達行政目的，
    行政機關仍得併予裁處。又上開所稱其他種類行政罰，乃係
    指罰鍰、沒入以外，依行政罰法第2 條所規定之裁罰性不利
    處分，包括限制或禁止行為之處分（如吊扣證照）、警告性
    處分（如講習）等等。經查，異議人本件除該當道路交通管
    理處罰條例第35條第1 項第1 款之違規外，亦同時涉有刑法
    第185 條之3 之不能安全駕駛動力交通工具罪嫌，且已經臺
    灣高雄地方法院檢察署檢察官於96年6 月11日以96年度偵字
    第12311 號緩起訴處分，緩起訴期間為2 年，並於同年7 月
    9 日確定，緩起訴期滿日期則為98年7 月8 日之事實，此有
    臺灣高等法院被告前案紀錄表、臺灣高雄地方法院檢察署檢
    察官96年度偵字第12311 號緩起訴處分書各1 份在卷可稽。
    因此，揆諸上開法律規定，異議人所為之本件酒駕行為既同
    時涉犯刑事法律及違反行政法上義務規定，自應優先依刑事
    法律處罰，非有行政罰法第26條第2 項或道路交通管理處罰
    條例第35條第8 項（該項係規定：如刑事判決之罰金額低於
    罰鍰基準規定者，應再裁決繳納不足最低罰鍰之部分）所規
    定之事由，不得更對異議人處以行政罰性質之罰鍰處分；至
    於吊扣駕駛執照及接受道路交通安全講習部分，因屬行政罰
    法第2 條所規定之其他種類行政罰，依同法第26條第1 項但
    書規定，原處分機關仍得依法裁處，自不受前開優先適用刑
    事法律處罰之限制。
  (三)本件異議人所為酒後騎乘機車行為即不能安全駕駛動力交通
    工具行為，業經檢察官緩起訴處分確定在案，已如前述，並
    非經不起訴處分或為無罪、免訴、不受理、不付審理之裁判
    確定，自無適用前揭行政罰法第26條第2 項規定，由原處分
    機關復行裁處罰鍰之餘地，故原處分逕行裁處罰鍰4 萬5 千
    元，於法自有未合。又異議人所為酒駕行為經檢察官緩起訴
    處分，並命異議人應向國庫支付3 萬元，且異議人已96年8
    月29日支付3 萬元執行完畢等情，此有前揭前案紀錄表、檢
    察官緩起訴書及臺灣高雄地方法院檢察署自行繳納款項統一
    收據各1 份可按。查此等緩起訴命令名義上雖非刑罰，但仍
    係一種特殊處遇措施，造成異議人財產減少，性質上亦屬干
    預人民自由之處分，與刑事制裁無異，故上開處分金（向國
    庫繳納3 萬元）解釋上亦屬道路交通管理處罰條例第35條第
    8 項所規定之罰金。是原處分機關原則上雖不得再對異議人
    為罰鍰之裁罰，惟異議人所支付之上開金額未達最低罰鍰基
    準規定之金額者，原處分機關固得於「緩起訴未經撤銷而期
    滿之後」，確定異議人不受刑事處罰時，依該條例第35條第
    8 項規定，再對異議人裁處應繳納不足最低罰鍰之部分（本
    件最低罰鍰基準規定金額4 萬5 千元與上開3 萬元捐款之差
    額，即1 萬5 千元），然在「緩起訴期滿前」，異議人仍有
    被撤銷緩起訴而受刑事處罰之可能，原處分機關自不得對異
    議人為罰鍰之裁罰。
五、綜上所述，異議人於裁決書上所載時、地確有酒精濃度超過
    規定標準之違規酒駕情事，惟異議人因同一酒駕行為，涉犯
    不能安全駕駛動力交通工具罪嫌，業經緩起訴處分確定在案
    ，且於原處分機關為本件裁決時，緩起訴尚未期滿，本於行
    政罰法第26條之規定及上揭說明，原處分機關逕行對異議人
    裁處罰鍰4 萬5 千元，於法自有違誤。是以原處分既有上開
    可議之處，自應由本院將原處分關於裁處異議人罰鍰4 萬5
    千元部分，予以撤銷（緩起訴期滿後之處置，參上開說明）
    。至原處分機關依首揭道路交通管理處罰條例第35條第1 項
    第1 款，裁處異議人吊扣（重型機車）駕照12個月及施以道
    路交通安全講習部分，經核於法均無不合，異議人對此部分
    之異議（異議人請求將原處分撤銷，然未表明僅限罰鍰部分
    ），為無理由，應予駁回。
六、結論：依道路交通管理處罰條例第87條第2 項、道路交通案
    件處理辦法第20條前段，裁定如主文。
中    華    民    國    98    年    5     月    26    日
                  交通法庭  法  官  林永村
以上證明與原本無異。
如不服本裁定應於送達後5 日內向本院提出抗告狀。
中    華    民    國    98    年    5     月    26    日
                            書記官   王珮樺


司法院資訊處製作；財團法人民間司法改革基金會備份。
